---
title: "Como montar meu conjunto de dados?"
author: >
    Eduardo Elias Ribeiro Junior \and
    Henrique Aparecido Laureano
shortauthor: Eduardo Junior \& Henrique Laureano
institute: >
    Faculdade de Medicina \newline
    Universide Federal de Minas Gerais - UFMG
date: 16 de agosto de 2016
fontsize: 10pt
header-includes:
  - \usepackage{multicol}
  - \usepackage{booktabs}
output:
  beamer_presentation:
    template: _template-beamer.tex
    colortheme: dove
    fonttheme: serif
    highlight: tango
    incremental: yes
    theme: Madrid
    toc: yes
---

<!-- Compile this file with encoding = "ISO8859-1" -->

```{r setup, include=FALSE}

library(knitr)
opts_chunk$set(cache=FALSE
             , comment="#"
             , warning=FALSE
             , message=FALSE
             , fig.align='center'
             , fig.width=8
             , fig.height=4.5
             , fig.pos='H'
             , results='hold'
             , fig.show='hold')

```

# O que é um banco de dados?

## Definição

> Um banco de dados é uma coleção organizada de dados que se relaciona
  de forma a criar algum sentido (informação) e dar mais eficiência
  durante uma pesquisa ou estudo.^[\url{https://pt.wikipedia.org}]

\vfill

Simplificando:

\vspace{.75cm}

> Banco de dados é uma coleção de dados interligados entre si e
  organizados para fornecer informações.

## Dados *vs* Informações

\[ {\rm Dados} \neq {\rm Informações} \]

Dados:

\vspace{.25cm}

> Fatos brutos, em sua forma primária. Muitas vezes os dados podem não
  fazer sentido sozinhos.

\vspace{.5cm}

Informações:

\vspace{.25cm}

> Consiste no agrupamento de dados de forma organizada para fazer
  sentido, gerar conhecimento.

\vfill

Um banco de dados é uma estrutura de dados organizada que permite a
extração de informações.

# Qual o ponto de partida?

## Definições iniciais

* Qual o objetivo do estudo?
  \vspace{.2cm}

    + O que se deseja estudar?
      \vspace{.2cm}

    + Qual a hipótese a ser testada?
      \vspace{.2cm}

        - Qual(is) possível(is) diferença(s) deseja-se verificar?
          \vspace{.5cm}

* Com seus objetivos definidos, quais características dos pacientes
  precisam ser avaliadas/mensuradas?
  \vspace{.2cm}

    + Se for para pecar, peque por excesso!
      \vspace{.2cm}
      É preferível ter mais informações mensuradas. Assim não se corre o
      risco de inviabilizar uma possível análise pela ausência do
      registro de informações.

# Como organizar meu banco de dados?

## Como organizar meu banco de dados?

* Nas linhas as observações (unidades experimentais/amostrais:
  pacientes, indivíduos, planta, etc.);
  \vspace{.3cm}

* Nas colunas suas características (informações avaliadas/mensuradas:
  idade, peso, qtde de fertilizante, etc.);
  \vspace{.3cm}

* Cada característica mensurada deve ter sua própria coluna na tabela de
  dados;
  \vspace{.3cm}

* Procure atribuir nomes concisos às informações;
  \vspace{.3cm}

* E se o paciente foi avaliado mais de uma vez em ao menos uma
  característica?
  \vspace{.3cm}

    + Ele deve receber uma nova linha na tabela de dados, de preferência
      logo na linha abaixo.
      \vspace{.3cm}

    + Nas características que não foram novamente avaliadas repete-se o
      valor (observação).

## Como organizar meu banco de dados?

\begin{columns}[c]
  \column{.4\textwidth}
\begin{flushright}
  \includegraphics[scale=0.7]{./images/ilustra-dataset}
\end{flushright}
  \hfill
\column{.6\textwidth}
\pause
Dicas importantes:
\begin{itemize}
  \item Documente seu conjunto de dados (elabore um dicionário
  explicando as características/variáveis mensuradas);
  \pause
  \item Seja cuidadoso ao preencher a tabela de dados.\\
    Siga um padrão para preencher as variáveis categóricas!
  \pause
  \item Não resuma informação!
\end{itemize}
\end{columns}

# Alguns exemplos

## Diabetes em descendentes da tribo indígina Pima

\begin{multicols}{2}
 \begin{itemize}
  \item id: identificador do paciente
  \item npreg: número de gestações
  \item glu: concentração de glicose no plasma
  \item bp: pressão sanguínea
  \item skin: espessura da prega cutânea no tríceps (mm)
  \item bmi: índice de massa corporal
  \item ped: diabetes pedigree
  \item age: idade
  \item type: yes ou no para diabetes
 \end{itemize}
\end{multicols}

```{r, echo=FALSE, results='asis'}


data("Pima.tr", package = "MASS")

library(xtable)
print(xtable(cbind(id = 1:7, Pima.tr[1:7, ])
             , align = rep("c", 10))
    , include.rownames = FALSE
    , comment = FALSE
    , booktabs = TRUE)

```

## Monitoramento de transplantes (trans) do coração

\begin{multicols}{2}
 \begin{itemize}
  \item id: identificador do paciente
  \item age: idade na hora do trans
  \item years: anos após o trans
  \item dage: idade do doador
  \item sex: sexo (0 = fem, 1 = masc)
  \item pdiag: motivo do trans
  \item cumrej: soma de episódios de rejeição aguda
  \item st: estado na hora da consulta
  \item fobs: trans (0 = não, 1 = sim)
  \item stmax: estado máximo observado
 \end{itemize}
\end{multicols}

```{r, echo=FALSE, results='asis'}

data("msmdata", package = "msm")
cav[ , 10] <- as.integer(cav[ , 10])
data <- cbind(id = as.integer(rep(1, 7)), cav[1:7, -1])
colnames(data)[8:10] <- c("st", "fobs", "stmax")

print(
  xtable(data, align = rep("c", 11))
  , include.rownames = FALSE
  , comment = FALSE
  , booktabs = TRUE)

```

##

10 anos de cirurgia colorretal: complicações e fatores de risco
\vspace{0.5cm}

\includegraphics*[height = 7cm, width = 12cm]{images/print}
