---
title: "Conceito da linguagem e manipulação de objetos"
output:
  html_document:
    toc: true
    toc_float:
      collapsed: true
---

```{r, echo=FALSE, include=FALSE}

# Apenas para criar o link para download
aula <- "rcourse02"
knitr::purl(paste0(aula, ".Rmd"))

```

***

* Download do arquivo R - [rcourse02.R](./rcourse02.R)

# Visualização de dados #

* <http://www.statmethods.net/graphs/>
* <http://www.r-graph-gallery.com/>

# Como construir gráficos #

```{r}

# Algumas funções para construir gráficos em R
apropos("plot$")
apropos("chart$")

```

```{r, eval=FALSE}

# Parâmetros gráficos do pacote graphics
help(par)

# Uma demostração (impressione-se)
demo(graphics)

```

## O conjunto de dados ##

Para ilustrar o emprego da análise descritiva gráficos será utilizado o
conjunto de dados visto na aula anterior, que diz respeito a proporção
de médicos residentes por município do Brasil nos anos de 1991 e 2000
(veja a descrição dos dados no
[ipeadata](http://www.ipeadata.gov.br/)). Abaixo carregamos o conjunto
no R e verificamos sua estrutura.

```{r}

# Lendo os dados
dados <- read.table(
    "./data/medicos.csv",   # o caminho para o .csv
    header = TRUE,          # tem cabeçalho
    sep = ";",              # Separador ;
    dec = ",",              # Decimais com ,
    quote = "",             # Nada define caracteres no .csv
    skip = 1,               # Pula a primeira linha
    encoding = "UTF-8"      # Codificação de caracteres uft-8
)
# Ajustes da leitura
dados <- dados[, c(-2, -6)]
colnames(dados) <- c("estado", "municipio", "med1", "med2")

# Verificando a estrutura
str(dados)

```

## Variáveis qualitativas (univariada) ##

Neste conjunto de dados temos duas variáveis qualitativas (`estado` e
`municipio`). A representação gráfica dessas variáveis é essencialmente
com base em tabelas de frequências.

```{r}

# Tabela de frequências por estado (número de municípios em cada estado)
xt_estado <- table(dados$estado)
xt_estado

```

```{r, eval=FALSE}

# Gráfico de barras
barplot(xt_estado)

# Gráfico de setores
pie(xt_estado)

```

```{r}

# Customizando o gráfico de barras
val <- sort(xt_estado)
bp <- barplot(val,
              horiz = TRUE,
              col = "darkturquoise",
              las = 1,
              xlim = extendrange(c(0, max(val))))
grid(ny = 0, col = "gray70", lty = 2)
text(x = val, y = bp, labels = val, adj = 0)
title(main = "Frequência de municípios no Brasil nos anos de 1991 e 2000",
      xlab = "Número de municípios",
      ylab = "Estado da federação")

```

## Variáveis quantitativas (univariada) ##

Aqui a única variável quantitativa que temos é a proporção de médidos,
qu está disposta em duas colunas que representam os anos de 1991
(`med1`) e 2000 (`med2`). A construção de gráficos para variáveis
quantitativas é muito maior, pois há mais informação nessas variáveis.

```{r}

# Há municípios cujo não temos os valores da proporção de médios em
# alguns dos anos de avaliação, esses casos serão descartados para
# construção dos gráficos
dados <- na.omit(dados)

str(dados)

```

```{r, eval=FALSE}

# Histograma
hist(dados$med1)
hist(dados$med2)

# Densidade
plot(density(dados$med1))
plot(density(dados$med2))

# Boxplot
boxplot(dados$med1)
boxplot(dados$med2)

# Traço dos valores (inútil neste exemplo)
plot(dados$med1)
plot(dados$med2)

```

```{r}

# Somente as observações com algum médico residente
tmed1 <- dados$med1[dados$med1 > 0]
tmed2 <- dados$med1[dados$med2 > 0]

##----------------------------------------------------------------------
## Um histograma mais elaborado

# Estimando a densidade
dens1 <- density(tmed1)
dens2 <- density(tmed2)

# Cores para os gráficos
col1 <- rgb(0.4, 0.4, 1)
col2 <- rgb(1, 0.4, 0.4)

# Exibindo graficamente
hist(tmed1,
     ylim = c(0, max(c(dens1$y, dens2$y))),
     probability = TRUE,
     col = rgb(0.4, 0.4, 1, 0.5),
     border = "white",
     xlab = "Proporção de médicos residentes",
     ylab = "Densidade",
     main = "Comportamento da proporção de médicos residentes")
hist(tmed2,
     probability = TRUE,
     add = TRUE,
     col = rgb(1, 0.5, 0.5, 0.5),
     border = "white")
box()
grid()

# Incluindo as curvas de densidade
lines(dens1, col = col1, lwd = 2)
lines(dens2, col = col2, lwd = 2)

# Incluindo os valores das observações
rug(tmed1, col = rgb(0.4, 0.4, 1, 0.1))
rug(tmed2, col = rgb(1, 0.4, 0.4, 0.1))

# Incluindo a legenda
legend("topright",
       legend = c("Ano de 1991", "Ano de 2000"),
       fill = c(col1, col2),
       bty = "n",
       border = "white"
       )

```

## Análise bi ou multivariada ##

Chama-se aqui de análi gráfica bi ou multivariada aquela em que são
exibidos mais de uma variável em um único gráfico, seja ela quantitativa
ou qualitativa. Como exemplo temos interesse em verificar o
comportamento da proporção de médicos residentes em cada estado.

```{r, eval=FALSE}

# Médicos residentes em cada estado no ano de 1991 e 2000
plot(med1 ~ estado, data = dados)
plot(med2 ~ estado, data = dados)

# Relação dos médicos residentes entre os anos avaliados
plot(med2 ~ med1, data = dados)
abline(a = 0, b = 1)

```

## Informações da sessão ##

```{r, echo=FALSE}

sessionInfo()

```

```{r, results="asis", echo=FALSE}

cat(paste0(
    "<div id='update-message'>",
    format(Sys.time(),
           format = "Atualizado em %d de %B de %Y."),
    "</div>"),
    sep = "\n")

```

<!--------------------------------------------- -->
