---
title: "Statistics course with R"
output: html_document
---

***

## Detalhes ##

Curso idealizado para alunos da Faculdade de Medicina da UFMG, com o
intuito de promover tanto a utilização do R para análise estatística,
como também as técnicas estatísticas adequadas para análise de dados.

 * **Período:** 2º semestre de 2016.
 * **Instrutores:**
     - [**Eduardo E. R. Junior**][eduardo]
       (<edujrrib@gmail.com>)
     - [**Henrique Ap. Laureano**][henrique]
       (<henriquelaureano@outlook.com>)
 * **Horário:** Terças-feiras das 17h30 às 19h00
 * **Local:** Faculdade de Medicina da UFMG, sala 535.

## Ementa ##

Os tópicos que abrangem esse curso serão:

 * O software R e conceitos da linguagem;
 * Manipulação de objetos;
 * Leitura e exploração de dados;
 * Visualização de dados (pacotes: `graphics`, `lattice`, `ggplot2`);
 * Testes de hipóteses;
 * Modelos de regressão;
 * Elaboração de relatórios reproduzíveis;

## Calendário ##

```{r, echo=FALSE}

datas <- seq(as.Date("2016/8/30"), as.Date("2016/11/30"), "week")
datas <- as.character(format(datas, "%d-%b"))
conteudos <- materiais <- objetivos <- rep("", length(datas))

##======================================================================

##-------------------------------------------
## DIA 30/08
conteudos[1] <- c(
    paste("Motivação para o curso - apresentação do software R;",
          "importância da análise estatística; instalação do software"))
materiais[1] <- c("[rcourse00](./rcourse00.html)")
objetivos[1] <- "Conhecer o potencial e instalar o software R"

##-------------------------------------------
## DIA 06/09
conteudos[2] <- "-------------------------------------------"

##-------------------------------------------
## DIA 13/09
conteudos[3] <- "-------------------------------------------"

##-------------------------------------------
## DIA 20/09
conteudos[4] <- "Conceitos da linguagem e Manipulação de objetos"
materiais[4] <- c("[rcourse01](./rcourse01.html)")
objetivos[4] <- paste0("Compreender os objetos em R, realizar a ",
                       "entrada de dados e extrair estatísticas ",
                       "simples desses dados")

##-------------------------------------------
## DIA 27/09
conteudos[5] <- "-------------------------------------------"

##-------------------------------------------
## DIA 04/10
conteudos[6] <- "Visualização de dados - o emprego dos gráficos"
materiais[6] <- c("[rcourse02](./rcourse02.html)")
objetivos[6] <- paste0("Compreender a construção de gráficos em R,",
                       "Exibir graficamente variáveis quantitativas ",
                       "e qualitativas de forma uni e bi/multivariada")

##-------------------------------------------
## DIA 11/10
conteudos[7] <- paste("Visualização de dados - pacotes avançados",
                      "`lattice` e `ggplot2`")

##-------------------------------------------
## DIA 18/10
conteudos[8] <- "-------------------------------------------"

##-------------------------------------------
## DIA 25/10
conteudos[9] <- "Testes de hipóteses"

##-------------------------------------------
## DIA 01/11
conteudos[10] <- paste("Modelos de regressão (overview modelos de",
                      "regressão linear simples)")

##-------------------------------------------
## DIA 08/11
conteudos[11] <- "-------------------------------------------"

##-------------------------------------------
## DIA 15/11
conteudos[12] <- "-------------------------------------------"

##-------------------------------------------
## DIA 22/11
conteudos[13] <- "-------------------------------------------"

##-------------------------------------------
## DIA 29/11
conteudos[14] <- "Elaboração de documentos dinâmicos"

##======================================================================

knitr::kable(cbind("Datas" = datas, "Conteúdos" = conteudos,
                   "Objetivos" = objetivos, "Materiais" = materiais))

```

```{r, results="asis", echo=FALSE}

cat(paste0(
    "<div id='update-message'>",
    format(Sys.time(),
           format = "Atualizado em %d de %B de %Y."),
    "</div>"),
    sep = "\n")

```

<!--------------------------------------------- -->
[eduardo]: http://lattes.cnpq.br/9517198687029938
[henrique]: http://lattes.cnpq.br/2224901552085090
